【裁判字號】    95,上,417
【裁判日期】    951003
【裁判案由】    土地所有權移轉登記
【裁判全文】
臺灣高等法院民事判決                   95年度上字第417號
上  訴  人  乙○○○
訴訟代理人  藍松喬律師
被  上訴人  甲○○
訴訟代理人  歐龍山律師
上列當事人間請求土地所有權移轉登記事件，上訴人對於中華民
國95年 3月27日台灣桃園地方法院94年度訴字第1203號第一審判
決提起上訴，並為訴之追加，本院於95年 9月19日言詞辯論終結
，判決如下：
    主  文
原判決廢棄。
被上訴人應將桃園縣中壢市○○段一一一地號面積一二一五四平
方公尺、一一一之三地號面積一一八一四平方公尺、一一一之五
地號面積七四零五平方公尺、及一一一之六地號面積二零一九平
方公尺四宗土地，所有權應有部分各二十一分之一移轉登記與上
訴人。
第一、二審（含追加之訴部分）訴訟費用由被上訴人負擔。
    事實及理由
一、程序部分：按訴之變更或追加，非經他造同意，不得為之。
    但有第 255條第1項第2款「請求之基礎事實同一者」之情形
    ，不在此限，民事訴訟法第 255條第1項第2款、第446條第1
    項定有明文。又所謂請求之基礎事實同一，係指變更或追加
    之訴與原訴之主要爭點有共同性，各請求利益之主張在社會
    生活上可認為同一或關聯，而就原請求之訴訟及證據資料，
    於審理繼續進行在相當程度範圍內具有同一性或一體性，得
    期待於後請求之審理予以利用，俾先後兩請求在同一程序得
    加以解決，避免重複審理，進而為統一解決紛爭者，有最高
    法院91年度台抗字第 552號裁定意旨可資參照。經查，本件
    上訴人於原審依信託物返還請求權及不當得利返還請求權法
    律關係請求被上訴人將桃園縣中壢市○○段第111 、111之3
    、111之5及111之6地號土地（下稱系爭土地）應有部分1/21
    移轉登記予上訴人，於上訴本院後則追加依利益第三人契約
    及借名登記之法律關係請求，因其均係本於兩造就李阿桶之
    遺產所為協議之同一基礎事實為請求，故其前開追加自屬合
    法，應予准許。
二、上訴人主張略以：被上訴人之父李阿桶於民國77年 6月14日
    死亡後，其法定繼承人李梁招妹、李莊鳳蘭、被上訴人、李
    文祥、李文治、李文鏡、李文鈺、李文正、李坤璋、劉李玉
    英、何李阿、張李月英及陳李秋妹等13人（下稱李梁招妹
    等13人） 於81年間達成協議，由其等13人、李阿桶之7名媳
    婦及義女（即上訴人）共21人分配李阿桶之遺產即系爭土地
    ，為方便辦理遺產分割登記，上訴人分得之系爭土地應有部
    分各1/21即信託或借名登記於被上訴人名下。又信託關係之
    成立無須先由委託人取得信託財產所有權後，再移轉予受託
    人，故上訴人逕將系爭土地應有部分各1/21登記在被上訴人
    名下，並無不合。上訴人並依前開協議按應有部分比例分擔
    遺產稅、土地登記費及母親李莊鳳蘭、 李梁招妹2人之零用
    金，足見李梁昭妹等13人（含被上訴人）確有為前開協議。
    又前開協議性質上亦屬第三人利益契約，上訴人自得本於該
    協議向被上訴人請求。惟嗣上訴人多次口頭向被上訴人終止
    信託或借名關係及請求返還所有權應有部分，被上訴人均置
    之不理，亦屬不當得利，爰再以起訴狀繕本之送達為終止契
    約關係之意思表示，並請求返還等語，爰求為判決：被上訴
    人應將系爭土地應有部分各1/21移轉登記與上訴人（原審判
    決上訴人敗訴，上訴人不服提起上訴）。爰上訴聲明：(一)原
    判決廢棄。(二)廢棄部分，被上訴人應將系爭111地號（12154
    平方公尺）、系爭111之3地號（11814平方公尺）、系爭111
    之5地號（7405平方公尺）及系爭111之6地號（ 2019平方公
    尺）土地，所有權應有部分各1/21所有權應有部分移轉登記
    予上訴人。(三)訴訟費用由被上訴人負擔。
三、被上訴人則以：系爭土地原為被上訴人之父李阿桶所有，李
    阿桶於77年 6月14日死亡後，依法即由其法定繼承人即李梁
    昭妹等13人繼承而公同共有，並於81年7月9日就系爭土地作
    成分割協議書，被上訴人分配得系爭土地應有部分各3/21，
    嗣即向桃園縣中壢地政事務所申辦分割繼承登記，並於82年
    1月16日將系爭土地應有部分各 3/21分割繼承登記與被上訴
    人，無不當得利。上訴人非李阿桶之法定繼承人，亦未參與
    分割協議，且前開分割協議書並未記載分配系爭土地應有部
    分各1/21與上訴人，亦無約定被上訴人應移轉系爭土地應有
    部分各1/21予被上訴人，該協議書實非屬第三人利益契約。
    又上訴人既未曾取得系爭土地所有權，豈能將系爭土地應有
    部分信託登記予被上訴人，兩造間就系爭土地實未成立信託
    關係。再縱有部分繼承人於作成前開遺產分割協議書前，曾
    協議將系爭土地應有部分各1/21分配予上訴人，惟該協議未
    經全體繼承人同意，自不生效力，況該協議亦無約定由被上
    訴人將系爭土地所有權應有部分移轉與上訴人。又上訴人雖
    負擔部分遺產稅、土地登記費及給付李莊鳳蘭、李梁招妹零
    用金，惟此僅為李梁昭妹等13人就該等費用對上訴人有無不
    當得利之問題，亦不足證有成立前開第三人利益契約或兩造
    間已成立信託契約。再者，上訴人提出之協議書、繼承人持
    分表、分配百分比文件及李阿桶兄弟姊妹協商會通過之議案
    均未經全體繼承人簽名表示同意，亦不足採。又被上訴人於
    92年12月12日委任律師所發信函中所指依繼承人之共議部分
    分配與上訴人之土地持分寄託在被上訴人名下等語，僅係敘
    明前開部分繼承人之協議意旨，自不因被上訴人於前開信函
    中為該記載而變為有效，況被上訴人於該函中亦表示系爭土
    地處理事宜應由李阿桶之繼承人開會決議，嗣李梁昭妹等13
    人於會議中並不同意，從而，上訴人主張被上訴人應將系爭
    土地應有部分各1/21移轉登記，實不足採等語，資為抗辯。
    爰答辯聲明：(一)上訴及追加之訴均駁回。(二)第一、二審訴訟
    費用由上訴人負擔。
四、兩造不爭執之事實：
  (一)系爭中壢市○○段第111、111-3、111-5及111-6地號土地（
    面積分別為12154平方公尺、11814平方公尺、7405平方公尺
    及2019平方公尺）原係被上訴人之父李阿桶所有，上訴人為
    其義女，嗣李阿桶於77年6月14日死亡， 其法定繼承人李梁
    招妹、李莊鳳蘭、被上訴人、李文祥、李文治、李文鏡、李
    文鈺、李文正、李坤璋、劉李玉英、何李阿、張李月英、
    陳李秋妹等13人，於81年7月9日簽訂遺產分割協議書（即本
    院94年度家訴字第92號卷第15頁之書證），並委由代書劉亭
    君於82年1月5日向桃園縣中壢地政事務所申辦分割繼承登記
    ， 經桃園縣中壢地政事務所於82年1月16日辦妥分割繼承登
    記，登記權利範圍應有部分分別為李坤璋、李文祥、李文正
    、李文治各2/21、被上訴人及李文鈺各3/21、李文鏡、李梁
    招妹、劉李玉英、何李阿、陳李秋妹、張李月英、李莊鳳
    蘭各1/21。
  (二)被上訴人曾委請歐龍山律師於92年12月12日對上訴人及李坤
    璋等多人寄發92年歐法字第1212號函文。
五、本件兩造爭點為(一)本件是否經兩造同意將系爭土地所有權應
    有部分各1/21登記為被上訴人名義？(二)上訴人請求返還系爭
    土地有無理由？茲就兩造爭點分述如下：
  (一)本件已經兩造同意將系爭土地所有權應有部分各1/21登記為
    被上訴人名義：
    1.按系爭土地原為李阿桶所有，李阿桶於77年 6月14日過世
      ，其繼承人有被上訴人及訴外人李梁招妹、李莊鳳蘭、李
      文祥、李文治、李文鏡、李文鈺、李文正、李坤璋、劉李
      玉英、何李阿、張李月英、陳李秋妹等13人，於當時即
      因繼承之原因取得公同共有系爭土地所有權，嗣李阿桶之
      全體法定繼承人曾經協議決定將繼承自李阿桶之系爭土地
      分配應有部分各1/21與上訴人，上訴人上開可得之應有部
      分各1/21，借名登記在被上訴人依81年7月9日之分割協議
      所取得之3/21之內，有李阿桶全體法定繼承人陳李秋妹等
      13人，於81年7月9日簽訂遺產分割協議書，並委由代書劉
      亭君於82年1月5日向桃園縣中壢地政事務所申辦分割繼承
      登記，經桃園縣中壢地政事務所於82年 1月16日辦妥分割
      繼承登記，登記權利範圍應有部分分別為李坤璋、李文祥
      、李文正、李文治各2/21、被上訴人及李文鈺各3/21、李
      文鏡、、李梁招妹、劉李玉英、何李阿、陳李秋妹、張
      李月英、李莊鳳蘭各1/21等情事，有遺產分割協議書（見
      原審94年度家訴字第92號第34頁）部分繼承人簽署之協議
      書（見家訴字第92號卷第41頁）及土地登記謄本可稽（見
      原審94年度家訴字第1203號第18、44、52、60頁），並為
      被上訴人所不爭執，堪信為真實。
    2.又證人即代書劉亭君證稱：如果有人分得的部分得寄在別
      人那裡 ，受寄者就會分得比較多，分得21分之3的有甲○
      ○、李文鈺，總體而言，李阿桶的遺產共分得21份，每人
      分得1份，我連同代書費及遺產稅 ，以21人分擔，每人負
      擔30萬5000元，收取款項後交給來繳款的人等語；證人即
      被上訴人兄弟李文治亦稱：2個母親、5個姊妹、7 個兄弟
      、7個媳婦，共21個人各分1份， .... 原告（即上訴人）
      是李阿桶的義女，我們把她算成是姊妹之1 ，因原告沒有
      繼承權，所以她應分得的部分寄在被告（即被上訴人）那
      裡，協議書法定的繼承人都有在場等語；李文鈺則證稱：
      被告與我當時都有受寄 ，所以我們都分到21分之3，....
      協議當時所有兄弟姊妹都有到場，協議書上面未記明原告
      是義女是因為大家都知道彼此的身分等語（以上均見原審
      訴字第1203號卷第81至84頁），並有上訴人負擔遺產稅30
      萬元 、土地登記費分擔額5萬元及支付被上訴人母親零用
      金5000元之繳款收據3份可考 （見同上第1203號卷第90頁
      ） 。另被上訴人前曾委請歐龍山律師於92年12月12 日對
      上訴人寄發92年歐法字第1212號函文， 說明欄第2項記載
      ：「關於桃縣中壢市○○段由李阿桶所遺下之土地，有部
      分分配予乙○○○之土地持分，依當初繼承人之共議係寄
      託在甲○○之名下，茲因乙○○○及其長子及次子向甲○
      ○請求處理該土地寄託之情事，並曾提議用金錢代償之方
      法解決，為此特召開會議予以處理。」等語，有信函可稽
      （見原審家訴字第92號卷第17頁），顯見被上訴人現所有
      系爭土地所有權應有部分3/21中含上訴人所主張之應有部
      分21分之1係經過兩造同意辦理，應屬非虛。
  (二)上訴人請求移轉系爭土地所有權應有部分1/21為有理由：按
    「主張契約關係之存在者，雖不能證明其契約締結之事實，
    但依契約履行之事實，足以推定其契約關係之存在時，自不
    容契約當事人無端否認。」有最高法院21年度上字第3046號
    判例意旨可資參照 。查被上訴人於李阿桶77年6月14日死亡
    繼承李阿桶遺產公同共有系爭土地後，與其他繼承人共同協
    議辦理分割繼承登記為分別共有，被上訴人就系爭土地登記
    應有部分3/21，較其他兄弟2/21，多出1/21，依據上述事實
    足以推定係上訴人接受贈與後兩造約定上訴人因借名登記在
    被上訴人名下之財產，兩造間有契約關係存在，則上訴人為
    終止後請求被上訴人移轉登記返還系爭土地所有權應有部分
    1/21為有理由。
六、綜上所述，上訴人主張為可採，被上訴人抗辯為無可取。從
    而，上訴人追加以終止借名登記之法律關係，請求被上訴人
    將系爭桃園縣中壢市○○段111地號面積12154平方公尺、
    111之3地號面積11814平方公尺、 111之5地號面積7405平方
    公尺、及111之6地號面積2019平方公尺４宗土地，所有權應
    有部分各1/21移轉登記予上訴人，為有理由，應予准許。既
    認上訴人依借名登記之法律關係請求為有理由，即應將原審
    駁回上訴人之訴之判決廢棄（最高法院91年度台上字第414
    號判決意旨參照）。上訴意旨求予廢棄改判，仍應准許。爰
    由本院予以廢棄改判，如主文第２項所示。
七、本件上訴人請求目的已達且事證已臻明確，上訴人其餘主張
    之法律關係及兩造其餘攻擊防禦方法，核與本院判斷已無影
    響，爰不逐一論述，附此敘明。
八、據上論結，本件上訴人上訴為有理由 ，依民事訴訟法第450
    條、第78條，判決如主文。
中    華    民    國    95    年    10    月    3      日
                    民事第七庭
                        審判長法  官  鄭三源
                              法  官  周美月
                              法  官  黃嘉烈
正本係照原本作成。
如不服本判決，應於收受送達後20日內向本院提出上訴書狀，其
未表明上訴理由者，應於提出上訴後20日內向本院補提理由書狀
（均須按他造當事人之人數附繕本）上訴時應提出委任律師或具
有律師資格之人之委任狀；委任有律師資格者，另應附具律師資
格證書及釋明委任人與受任人有民事訴訟法第466條之1第1 項但
書或第2項（詳附註）所定關係之釋明文書影本。
中    華    民    國    95    年    10    月    4     日
                              書記官  倪淑芳
附註：
民事訴訟法第466條之1（第1項、第2項）：
對於第二審判決上訴，上訴人應委任律師為訴訟代理人。但上訴
人或其他法定代理人具有律師資格者，不在此限。
上訴人之配偶、三親等內之血親、二親等內之姻親，或上訴人為
法人、中央或地方機關時，其所屬專任人員具有律師資格並經法
院認為適當者，亦得為第三審訴訟代理人。


司法院資訊處製作；財團法人民間司法改革基金會備份。
